【裁判字號】    94,易,2437
【裁判日期】    951106
【裁判案由】    詐欺
【裁判全文】
臺灣臺中地方法院刑事判決  94年度易字第2437號
公  訴  人  臺灣臺中地方法院檢察署檢察官
被      告  癸○○
            乙○○
上列被告因詐欺案件，經檢察官提起公訴（94年度偵續字第346
號），本院判決如下：
    主    文
癸○○、乙○○均無罪。
    理    由
一、公訴意旨略以：被告癸○○為設在臺中市○○區○○路一段
    二一八號二十樓之二「史麥特諮詢管理顧問有限公司」（下
    稱史麥特公司）之負責人，被告乙○○則為該公司執行長。
    兩人均明知該公司並無合格之師資人員，竟基於共同意圖為
    自己不法所有之犯意聯絡，由被告乙○○於民國九十二年六
    月間，在電台廣播該公司設有SMART語言諮詢中心，並有優
    良語言師資可提供教學業務。適彰化縣私立哈佛托兒所（負
    責人：丁○○，下稱哈佛托兒所）之執行長丙○○聽到該電
    台廣播，即與被告乙○○聯繫，被告乙○○遂於九十二年六
    月二十七日，至哈佛托兒所洽談師資派任事宜，並與之簽立
    「師資派任契約書」，雙方約定由SMART語言中心提供哈佛
    托兒所合法之中籍老師及外籍老師各一名，被告乙○○並表
    示如聘僱一年期，則可得較優惠之價格，丙○○不疑，遂與
    之簽約，並一次簽發自九十二年七月十日起，每月十日屆期
    ，丁○○為發票人，以鹿港信用合作社為付款人、票號IA00
    00000至IA0000000號，每張面額新臺幣（下同）十萬五千元
    ，共計一百二十六萬元之十二張支票（下稱系爭十二張支票
    ）予被告乙○○。被告乙○○與癸○○取得丙○○簽發系爭
    十二張支票後，旋即於九十二年七月間某日，共同將其中六
    張支票（如附表）持向富貿當鋪業者戊○○抵押借款六十五
    萬元花用。且被告乙○○、癸○○自九十二年七月一日起，
    僅派遣一名無工作證之外籍老師至哈佛托兒所教導兒童學習
    英語，然教學態度不佳，而另一約定派遣之中籍老師又遲未
    見派任。經丙○○向史麥特公司反應，被告癸○○乃稱要解
    約退款，丙○○同意後，史麥特公司僅於九十二年八月一日
    ，將十萬五千元匯至哈佛托兒所負責人丁○○之前開支票帳
    戶，卻拒不返還其餘支票予丙○○、丁○○。至此丙○○、
    丁○○始知受騙。因認被告二人涉犯刑法第三百三十九條第
    一項之詐欺取財罪嫌。
二、按犯罪事實應依證據認定之，無證據不得認定犯罪事實；不
    能證明被告犯罪者，應諭知無罪之判決，刑事訴訟法第一百
    五十四條第二項、第三百零一條第一項分別定有明文。又認
    定不利於被告之事實，須依積極證據，苟積極證據不足為不
    利於被告事實之認定時，即應為有利於被告之認定，更不必
    有何有利之證據；認定犯罪事實所憑之證據，雖不以直接證
    據為限，間接證據亦包括在內，然而無論直接或間接證據，
    其為訴訟上之證明，須於通常一般之人均不致有所懷疑，而
    得確信為真實之程度者，始得據為有罪之認定，若其關於被
    告是否犯罪之證明未能達此程度，而有合理性懷疑之存在，
    致使無從形成有罪之確信，根據「罪證有疑，利於被告」之
    證據法則，即不得遽為不利於被告之認定。最高法院分別著
    有三十年上字第八一六號、七十六年台上字第四九八六號判
    例可資參照。又按刑法第三百三十九條第一項詐欺罪之成立
    ，以意圖為自己或第三人不法所有，以詐術使人將本人或第
    三人之物交付為要件。所謂以詐術使人交付，必須被詐欺人
    因其詐術而陷於錯誤，若其所用方法，不能認為詐術，亦不
    致使人陷於錯誤，即不構成該罪。最高法院四十六年台上字
    第二六０號判例亦可參照。
三、公訴人認被告二人涉犯上開詐欺取財犯行，係以：(一)被害人
    哈佛托兒所負責人丁○○之指訴、證人丙○○之證述為證；
    (二)且雙方所簽立之「師資派遣契約」明白約定需派遣「合適
    之師資」，但被告二人始終未能提出有合格教師之證明資料
    ，雖證人辛○○到庭證稱：有面試過外籍教師，合格的外籍
    教師均有足夠之證件資料，並有留存在公司等語，但被告二
    人迄今均未能提出任何資料以供查證，被告二人是否如契約
    所約定，具有提供合適教師之能力，已非無疑。又依該師資
    派遣契約之精神，所派遣之老師本身自應具備合格之教師資
    歷，且師資合格為合適與否之前提要件，先有合格之師資，
    才有告訴人是否滿意教師教法，作為挑選事項之問題。否則
    有心人只要虛設公司，並向外界宣稱具有師資可以提供教學
    之用，之後只要有派人前往授課，不論師資資格如何，即不
    會構成詐欺，顯然無稽。(三)依證人辛○○、己○○等史麥特
    公司員工之證述，可知史麥特公司於九十二年七月份即已發
    不出六月份之薪資，最後亦未將薪資發放給員工，則該公司
    於六月間即已面臨倒閉之危機，實無履行師資派遣之能力。
    竟仍對外廣告，宣稱有能力，並表示不滿意可全額退費，誘
    使告訴人陷於錯誤，於九十二年六月二十七日與史麥特公司
    簽立師資派遣契約，並一次簽發系爭十二張支票以支付一年
    之費用，而被告乙○○於取得支票後，旋即持如附表所示支
    票前往當舖變現，被告二人始終無法說明借款之金額，對於
    借款漠不關心，加以被告乙○○與告訴人洽約時，即非以真
    實姓名自稱，所提出之名片亦非其真實姓名，事後經告訴人
    解約後，被告二人又未能將告訴人之支票返還，對於未持往
    當舖借款之其餘六張支票，亦無法交代下落，在在顯示被告
    二人自始即有不法所有之意圖，詐欺取財之犯行明確等，資
    為論據。訊據被告癸○○、乙○○對於被告癸○○係史麥特
    公司之負責人，被告乙○○係該公司執行長，該公司有於九
    十二年六月間在電台廣播該公司設有SMART語言諮詢中心，
    並有優良語言師資可提供教學業務，告訴人哈佛托兒所之執
    行長丙○○因聽聞廣播內容，而與被告乙○○聯繫，被告乙○○乃交付「SMART語言諮詢中心執行長吳明鴻」之名片，
    並於九十二年六月二十七日代表史麥特公司與哈佛托兒所簽
    立「師資外派合作契約書」，哈佛托兒所則交付系爭支票十
    二張以支付一年之費用，而後，史麥特公司有派遣外籍師資
    前往哈佛托兒所任教，但哈佛托兒所執行長丙○○並不滿意
    ，乃於九十二年七月中旬即要求與史麥特公司解約及全額退
    費，惟被告二人於九十二年七月間已持如附表所示之支票向
    經營當舖業之證人戊○○借款等事實，固均坦認，但皆堅詞
    否認有何詐欺取財之犯行，被告癸○○辯稱：(一)伊只是掛名
    負責人，本件契約是被告乙○○去洽談，史麥特公司也有依
    約派遣外籍老師及中籍老師前往哈佛托兒所任教，但證人丙○○對於老師的教學方式均不滿意，經雙方溝通無效後，伊
    亦同意解約，但因公司可能擴編太快，員工薪資、廣播電台
    費用等出現週轉問題，故先將如附表所示之支票持向證人戊○○借款，伊有誠意解決，只是希望證人丙○○能多給一點
    時間，讓伊可以取回該等支票，但證人丙○○要求立即、馬
    上、全額處理，以致雙方無法取得共識，伊並無詐欺之意思
    。(二)又雙方簽立之「師資外派合作契約書」中並未約定外籍
    老師必須有居留權，證人丙○○在簽約後，才發現老師居留
    權的問題，怕常會更換，才要求解約退費等語。被告乙○○
    則辯稱：史麥特公司有於九十二年六月間先派遣六、七位中
    外籍師資至哈佛托兒所供證人丙○○挑選，經證人丙○○認
    為可以，雙方才簽立「師資外派合作契約書」，契約中所謂
    「合適之師資」係指由史麥特公司先派遣五、六位老師過去
    試教，由告訴人挑選滿意的老師後才簽約。而在簽約後，公
    司亦有依約派遣外籍及中籍師資前往哈佛托兒所任教，之後
    ，因證人丙○○發現自行與老師接洽，費用較低，才反悔要
    求解約及退費。但因公司確實已派遣老師前往任教，且公司
    因為擴編太快，與客戶量之成長未成正比，以致有資金週轉
    需要，故將如附表所示支票持向證人戊○○借款，又因受限
    於公司當時之財務狀況，才無法立即返還系爭支票十二張，
    並非不想返還，並已盡力先於九十二年八月十一日籌款，由
    被告癸○○匯款十萬五千元至丁○○之上開支票帳戶，伊無
    詐欺之意思等語。
四、經查：
（一）告訴人哈佛托兒所經由史麥特公司在廣播電台之宣傳，乃
      與擔任史麥特公司執行長之被告乙○○聯繫，告訴人哈佛
      托兒所與史麥特公司並於九十二年六月二十七日簽立「師
      資外派合作契約書」，雙方約定：「一甲方（按即史麥特
      公司）提供合適之師資予乙方（按即哈佛托兒所）聘任於
      哈佛幼稚園授課．．．二聘僱時間：1.中籍顧問一名．．
      ．2.外籍顧問一名．．．3.自92年7月1日起至93年6月30
      日止。．．．」，並由證人丙○○一次交付系爭十二張支
      票以支付一年之費用等情，為被告二人及證人丁○○、丙○○所不爭執，並有廣播節目表、「師資外派合作契約書
      」、被告乙○○出具之收據（收到系爭十二張支票）附卷
      可稽。而就上開契約書所載「甲方提供合適之師資」一詞
      ，證人丙○○到庭證稱：係指外籍老師須有合法之工作資
      格，不能非法打工云云，被告乙○○則辯稱：係指由史麥
      特公司先派遣五、六位老師至哈佛托兒所試教，由告訴人
      挑選滿意的老師後再簽約等語。是以本件首應審究者，即
      被告乙○○與證人丙○○在締約時，就上開契約書中「甲
      方提供合適之師資」，究竟如何約定？被告乙○○有無承
      諾史麥特公司所派遣的師資均有合法之工作資格，並以此
      訛詐方式，致使證人丙○○誤信為真，而簽立上開契約書
      及交付系爭十二張支票？
  １、按外國人士在台從業教育工作，須受就業服務法第四十六
      條第一項第三款、第四款之限制。且就幼兒教育人員部分
      ，另制定有兒童福利專業人員資格要點、幼稚教育法、托
      兒所設置辦法（業於九十五年十一月一日廢止）等相關幼
      托教育法令，以資規範。整體而言，依現行法制，幼稚園
      、托兒所均不得聘僱外國人從事外語教學工作。為此，行
      政院勞工委員會更於九十四年四月四日以勞職規字第０九
      四０五０二二六二號明令：「各級公立或經立案之私立學
      校及幼稚園、托兒所，不得與補習班、私立就業服務機構
      等簽訂契約，由補習班、私立就業服務機構指派所聘僱之
      外國人至各校及幼稚園、托兒所內從事外國語文教學工作
      」。是以，擔任哈佛托兒所執行長之證人丙○○本身既從
      事托兒、幼稚教育，對於相關法令自然甚為熟稔，對於在
      托兒所或幼稚園內擔任外語教學工作之外籍老師依現行法
      令根本無法取得合格工作證一事，理當知之甚詳，甚且，
      托兒所或幼稚園聘請外籍老師從事外語教學，本身即是脫
      法行為，證人丙○○已是明知故犯，自無可能向史麥特公
      司提出派遣至哈佛托兒所任教之外籍師資需具備合格工作
      證之締約條件，蓋證人丙○○本身亦知在哈佛托兒所內聘
      請外籍老師從事外語教學，係違背法令之行為，根本不可
      能有合法取得工作證之外籍老師可用。據此，證人丙○○
      指稱：當初有要求史麥特公司須提出外籍老師之合法工作
      資格證明云云，核與現實中托兒所或幼稚園均是違法聘請
      外籍老師之實情並不相符，所言即屬無稽，委不可採。
  ２、又被告乙○○辯稱：在簽約前曾先派遣五、六位老師至哈
      佛托兒所試教，由告訴人挑選滿意的老師後，始簽約等語
      ，則有證人丙○○於臺灣臺中地方法院檢察署九十四年度
      偵字第一六二六號偵查中結證稱：「．．．在洽談中還有
      外國老師與乙○○一起到我的托兒所．．．他們只是來一
      夥人來給我們看，表示他們有這些人．．．」等語（參該
      偵查卷第二十三頁）及於本院復結證稱：「（被告乙○○
      問：我們有派四、五位老師到哈佛托兒所給證人丙○○挑
      選，是否如此？）是」等語（本院卷第一六０頁），暨史
      麥特公司前員工即證人辛○○到庭結證稱：「（問：委派
      老師到幼稚園的情形？）中心面試好老師，公司會與幼稚
      園那邊接洽好，會派外籍老師去試教，如果對方滿意就繼
      續教」等語（本院卷第一五三頁）可資佐實。再加以雙方
      在簽訂上開「師資外派合作契約書」後，證人丙○○因對
      史麥特公司所派遣之外籍老師不滿意，曾要求更換，史麥
      特公司自九十二年七月一日起，先後共派遣三位外籍老師
      至哈佛托兒所任教等情，又經證人丙○○到庭證述無訛，
      並為被告癸○○、乙○○所不爭執，則上開「師資外派合
      作契約書」所約定之「合適之師資」一詞，應係指史麥特
      公司應提供語言能力、教學方法、態度等適合哈佛托兒所
      實際需要之老師，倘若史麥特公司所派遣之師資不適合哈
      佛托兒所，或未能符合哈佛托兒所之需要，哈佛托兒所可
      請求更換直到滿意為止之意，堪臻明確。
  ３、再者，上開「師資外派合作契約書」係證人丙○○與被告
      乙○○洽談後簽立，證人丙○○雖陳稱：伊當時有要求要
      合格的老師等語，但從未提及被告乙○○曾向其允諾所派
      遣的老師具有如何之資格，甚且，在被問及：「簽約時，
      被告有表示有多少合格老師？」時，更明白證稱：「沒有
      ，但我有要求他們」等語（本院卷第一五九頁），可知被
      告乙○○亦未曾向證人丙○○作出會使證人丙○○在締約
      考量上，會產生錯誤評斷或期待之不實保證或承諾。
  ４、據上，被告乙○○與證人丙○○在洽談本件「師資外派合
      作契約書」時，既未在口頭上承諾史麥特公司就所派遣的
      師資能提出合法工作資格之證明，亦未在書面之契約書條
      款中記載此項條件，自無以虛誇師資之訛詐方式，致使證
      人丙○○陷於錯誤而締結契約之情狀存在。
（二）證人丙○○雖又指稱：史麥特公司並未依約派遣中籍老師
      云云。但查，史麥特公司確有依約派遣中籍老師至哈佛托
      兒所任教之事實，除據被告癸○○及乙○○均供陳明確外
      ，復經史麥特公司前英文老師即證人庚○○到庭結證稱：
      「（問：就你所知公司員工有無被派到過哈佛托兒所？）
      有，我記得是證人壬○○」等語屬實（本院卷第一四八頁
      ），該公司前行銷部經理即證人己○○亦到庭結證稱：伊
      有接送中籍老師及外籍老師到哈佛托兒所，其中中籍老師
      是壬○○，另一個中籍老師Darren是自己開車過去的等語
      （本院卷第二００至二０一頁）綦詳，足見被告癸○○、
      乙○○此部分之供陳，係與事實相符，堪予採信。證人丙○○空言否認史麥特公司有派遣中籍老師至哈佛托兒所之
      指訴，顯然悖於事實，並不可採。且依前述，史麥特公司
      在與哈佛托兒所締約後，至少派遣三名外籍老師及二名中
      籍老師前往任教，公訴人認被告乙○○與哈佛托兒所簽訂
      契約時，史麥特公司實已無履行師資派遣之能力，顯然亦
      有所誤會。
（三）公訴人另謂被告乙○○最初係以假名與證人丙○○洽談、
      簽約，且史麥特公司於九十二年六月間起之財務狀況已不
      佳，於取得系爭十二張支票後，旋即於九十二年七月間持
      如附表所示之支票向證人戊○○借款，在哈佛托兒所解約
      後，非但不能返還支票，對於未持向當舖借款之其餘六張
      支票，亦無法交代下落，在在顯示被告二人本即有不法所
      有之詐欺犯意云云。但查：
  １、史麥特公司自九十一年五、六月間即開始營運（初期係借
      用岱燉公司名稱及設備，九十二年二、三月間始自行申請
      登記為史麥特公司，惟對外始終稱「史麥特（SMART）」
      ），於九十二年間因業務頗佳，員工愈來愈多，遂擴大編
      制，除在廣播電台作宣傳外，另在原辦公大樓之其他樓層
      又增設一樓作為教室，雖然九十二年六月份、七月份之薪
      資，未能如期於七月、八月間發放，但公司運作一切正常
      ，公司員工未感受到公司有財務危機之情形等情，已據被
      告癸○○、乙○○供述明確，復經證人庚○○、辛○○、
      己○○結證無訛，又據證人戊○○到庭結證稱：被告癸○○、乙○○原先是拿自己的鑽戒、車子來擔保借款；之後
      又陸續拿如附表所示支票來借款，並表示係共同開設的補
      習班要裝潢，伊有實際到補習班查看，確實有在裝潢，才
      依各張支票票面金額的九成借貸等語（本院卷第一九三至
      一九九頁）。另遍觀本案全卷，尚查無被告癸○○、乙○○挪用公司款項私用或將公款用在非公司營運用途之情事
      。依上所述，堪認被告癸○○、乙○○均有心經營史麥特
      公司，只是在公司業務量與編制擴充之評估及控管上，以
      以及公司人力、資金之運作、支配上，未能拿捏妥當，造
      成公司財務失衡，而須陸續質押被告癸○○之鑽戒、被告
      乙○○之車子，甚至先將如附表所示之支票持向證人戊○○借款週轉之窘境。惟史麥特公司自九十二年六月間起縱
      有財務略呈不穩定之情狀，但距該公司決定擴充編制之時
      點非久，尚難想像被告癸○○、乙○○在斯時已有要惡性
      倒弊之計謀，亦無證據顯示被告癸○○、乙○○於九十二
      年六月間確已無心繼續經營公司，卻仍持續在電台上宣傳
      ，以誘使如證人丙○○等不知情者上當受騙，簽約預付費
      用。是以，依照史麥特公司於九十二年六月間之營運情況
      ，尚難遽認被告癸○○、乙○○有何不法所有之詐欺犯意
      存在。
  ２、又被告乙○○雖係持交「史麥特公司執行長吳明鴻」之名
      片與證人丙○○洽談及簽約，但被告乙○○確實是擔任史
      麥特公司之執行長職務，且於九十二年七月十一日證人丙○○前往該公司商討派遣師資問題時，被告乙○○即以真
      實姓名出具收受系爭十二張支票之收據一紙，並連同自己
      之真實身分證正反面影印本，交予證人丙○○收執等情，
      均為證人丙○○所是認，並有該收據一紙存卷可查。衡情
      ，被告乙○○若真有訛騙證人丙○○之動機及目的，大可
      在九十二年六月二十七日收受系爭十二張支票後，即避不
      見面，或自始均以「吳明鴻」自稱，更無須在簽約後才交
      付自己之真實身分證件供證人丙○○收執追索。再者，使
      用偏名或別名並非社會上罕見之情形，被告乙○○於最初
      與證人丙○○接約及締約時，雖係使用「吳明鴻」之名字
      及名片，但依被告乙○○實際擔任史麥特公司執行長，且
      不畏懼向證人丙○○表明自己真實姓名之表現以觀，實難
      遽認被告乙○○有何以假名詐騙證人丙○○之情狀。
  ３、另被告乙○○於收受系爭十二張支票後，雖就其中如附表
      所示六張支票，持向證人戊○○借款，且就其餘六張支票
      ，與被告癸○○始終未能清楚交代下落，但依前述，目前
      查得之證據尚無法證明被告癸○○、乙○○有私吞其餘六
      張支票之侵占情事，或被告乙○○有以如何訛詐之方式，
      誘使證人丙○○陷於錯誤而簽立本件「師資外派合作契約
      書」並交付系爭十二張支票之事實。準此，證人丙○○在
      經過自行評估及審酌後，決定簽立本件「師資外派合作契
      約書」，並且一次交付系爭十二張支票以支付一年之費用
      ，誠屬證人丙○○個人風險評估及自我決擇之結果，要難
      謂被告乙○○有何詐騙之情事。從而，被告乙○○依照雙
      方簽立之契約書收受系爭十二張支票後，系爭十二張支票
      已屬史麥特公司所有並得自由處分之財產，之後，被告癸○○、乙○○因史麥特公司資金週轉上之需要，將系爭十
      二張支票持以質借或處分，均屬合法權利之行使，亦係支
      票具流通性之特性所致。是以，亦不能以被告癸○○、乙○○於取得系爭十二張支票後，在各該張支票票載日期前
      即加以處分之舉動，即反推論被告乙○○原本是以詐騙之
      方式向證人丙○○騙得系爭十二張支票。
（四）綜上所陳，被告癸○○、乙○○前開所辯，非不可採，但
      公訴人所舉之證據尚不足以證明被告癸○○、乙○○確有
      以詐騙之方式，誘使證人丙○○陷於錯誤，代表哈佛托兒
      所與史麥特公司簽立本件「師資外派合作契約書」，並於
      簽約時一次交付系爭十二張支票之事實，此外，本院亦查
      無其他積極證據足認被告癸○○、乙○○確有公訴人所指
      之詐欺取財犯行，本件應純係哈佛托兒所要求與史麥特公
      司解約後，史麥特公司就已收取之費用應如何退還或返還
      之民事糾葛，被告二人皆不成立犯罪，本院自應依法均為
      無罪之諭知。
據上論斷，應依刑事訴訟法第三百零一條第一項，判決如主文。
本案經檢察官甲○○到庭執行職務
中    華    民    國    95    年    11    月    6     日
            刑事第十一庭  審判長法  官  吳進發
                                法  官  王世華
                                法  官  莊嘉蕙
以上正本證明與原本無異。
如不服本判決，應於送達後十日內向本院提出上訴狀（須附繕本
），上訴於臺灣高等法院臺中分院。
                                書記官  魏愛玲
中    華    民    國    95    年    11    月    6     日
附表：
   票號             發票日            金額
   IＺ0000000        00、1、 00       000000
   IＺ0000000        00、3、 00       000000
   IＺ0000000        00、4、 00       000000
   IＺ0000000        00、5、 00       000000
   IＺ0000000        00、6、 00       000000


司法院資訊處製作；財團法人民間司法改革基金會備份。
